【裁判字號】    99,上易,800
【裁判日期】    991221
【裁判案由】    返還占有物
【裁判全文】
臺灣高等法院民事判決                 99年度上易字第800號
上  訴  人  劉讓先
被上 訴 人  袁韻璧
            劉季倫
共      同
訴訟代理人  林美倫律師
            陳勵新律師
            張衛航律師
上列當事人間返還占有物事件，上訴人對於中華民國99年7月5日
臺灣臺北地方法院99年度訴字第557號第一審判決提起上訴，本
院於99年12月7日言詞辯論終結，判決如下：
    主      文
上訴駁回。
第二審訴訟費用由上訴人負擔。
    事實及理由
一、上訴人主張：上訴人之次子劉曉群生前購買90兩黃金，其死
    亡後，由上訴人與其前妻即劉曉群之生母陸白烈共同繼承，
    各得45兩黃金。上訴人應得之45兩黃金原由陸白烈置於其臺
    灣銀行嘉義分行租用之E種第6218號保管箱（下稱6218號保
    管箱）內。嗣陸白烈於民國95年3月30日死亡後，被上訴人
    劉季倫擅自冒用陸白烈之印章，開啟6218號保管箱取走保管
    箱內屬於上訴人所有之45兩黃金，並與上訴人之女劉曉穎朋
    分。上訴人為此曾訴請求劉季倫及劉曉穎應按45兩黃金之市
    價賠償新臺幣（下同）108萬元，嗣於97年4月7日在本院97
    年度上字第135號返還寄託物事件審理中成立調解（下稱系
    爭調解），劉季倫同意將門牌號碼嘉義市草地尾46號建物及
    所坐落之土地所有權應有部分各1/ 4（下稱嘉義市房地）贈
    與上訴人，然劉季倫迄今未履行，依理劉季倫即應返還其所
    占有之22兩5錢黃金予上訴人。又上訴人於95年4月2日前往
    臺北縣永和市○○路2巷10號4樓整理個人物品及次子遺物時
    ，遭劉季倫扳倒摔落在地，當時配戴如附表編號1所示之勞
    力士手錶掉落於地，劉季倫即將之占為己有。再上訴人前將
    如附表編號2所示之勞力士手錶贈與陸白烈，陸白烈死亡後
    ，依臺灣一般習俗，該手錶即應歸還上訴人，詎被上訴人即
    劉季倫之配偶袁韻璧竟將之非法占有。另如附表編號3所示
    之勞力士手錶，上訴人欲贈送予在美國之女婿，而委請訴外
    人即袁韻璧之妹袁昭璧帶往美國，然上訴人之女婿卻表示未
    曾收到該手錶，自係遭袁韻璧所侵占。爰依繼承及所有物返
    還請求權，求為判命劉季倫應將22兩5錢黃金及附表編號1所
    示之勞力士手錶1只，返還予上訴人；袁韻璧應將附表編號2
    、3所示之勞力士手錶各1只返還予上訴人。原審為上訴人敗
    訴之判決，上訴人不服，提起上訴，上訴聲明：(一)原判決廢
    棄；(二)劉季倫應將22兩5錢黃金及附表編號1所示之勞力士手
    錶1只返還予上訴人；(三)袁韻璧應將附表編號2、3所示之勞
    力士手錶各1只返還予上訴人。
二、被上訴人則以：上訴人請求劉季倫返還22兩5錢黃金部分，
    已在本院達成系爭調解，上訴人再為本件之請求，違反一事
    不再理原則，且劉季倫已按調解內容為履行，其中關於嘉義
    市房地部分，被上訴人多次催促上訴人辦理移轉登記事宜，
    甚至自行委請代書辦理，但因需公同共有人劉曉穎之協力，
    致未辦理，況系爭調解筆錄已載明兩造間無任何債權債務關
    係存在，上訴人再為相異主張有違誠信原則。又被上訴人否
    認占有上訴人所指之黃金及勞力士手錶；縱認有其事，上訴
    人之請求權已逾民法第963條規定之消滅時效，被上訴人亦
    得拒絕給付等語，資為抗辯。於本院答辯聲明：上訴駁回。
三、查上訴人主張其前妻陸白烈曾向臺灣銀行嘉義分行租用6218
    號保管箱，陸白烈於95年3月30日死亡後，劉季倫曾於95年4
    月4日開啟6218號保管箱，又上訴人曾以劉季倫、劉曉穎取
    走保管箱內之45兩黃金為由，起訴請求其等應連帶賠償108
    萬元，嗣於97年4月7日在本院達成系爭調解，劉季倫願將嘉
    義市房地之應有部分贈與上訴人，惟尚未辦理移轉登記之事
    實，業據其提出系爭調解事件之起訴狀、調解筆錄、6218號
    保管箱開箱申請單為證，並為被上訴人所不爭執，應堪信為
    真。
四、上訴人主張劉季倫占有黃金22兩5錢及附表編號1所示之勞力
    士手錶，袁韻璧占有附表編號2、3所示之勞力士手錶，應予
    返還等情，惟為被上訴人所否認，並以前開情詞置辯。經查
    ：
  (一)按調解成立者，依民事訴訟法第416條第1項，第380條第1項
    規定，與確定判決有同一之效力。又原告起訴其訴訟標的為
    確定判決之效力所及者，法院應以裁定駁回之，民事訴訟法
    第249條第1項第7款亦有明文，此即為訴訟法上所謂一事不
    再理之原則。此原則乃指同一事件已有確定之終局判決者而
    言，而所謂同一事件，必同一當事人就同一法律關係而為同
    一之請求，若此三者有一不同，即不得謂為同一事件，自不
    受確定判決之拘束(最高法院19年上字第278號判例意旨參照
    )。被上訴人抗辯本件上訴人請求22兩5錢黃金部分，已經在
    本院達成調解，上訴人再為本件請求，與上開規定有違，應
    予駁回云云。惟查，系爭調解事件，上訴人係以劉季倫將屬
    其所有之45兩黃金變賣，與劉曉穎朋分，應連帶返還上訴人
    108萬元，提起訴訟，有原審另案96年度訴字第1880號起訴
    狀在卷可稽，並經本院調閱該案全卷核對無訛，而本件上訴
    人係本於繼承及所有權人之地位請求劉季倫返還22兩5錢黃
    金，其訴訟標的及訴之聲明與前案均不相同，並非同一事件
    ，不受系爭調解效力之拘束，被上訴人上開所辯，自非可採
    。
  (二)次按當事人主張有利於己之事實者，就其事實有舉證之責任
    ；但法律別有規定，或依其情形顯失公平者，不在此限，民
    事訴訟法第277條定有明文。本件上訴人主張劉季倫取走其
    黃金45兩、附表編號1所示之男用勞力士手錶，袁韻璧取走
    附表編號2、3之女用勞力士手錶之事實，業為被上訴人所否
    認，按諸上揭規定，自應由上訴人就其上開主張之事實，負
    舉證之責。
  (三)上訴人主張劉季倫開啟陸白烈租用之6218號保管箱後，取走
    屬其繼承取得之45兩黃金云云，固據其提出6218號保管箱開
    箱申請單及陸白烈所書寫之字條為證。惟查，劉季倫於陸白
    烈死亡後之95年4月4日開啟上開保管箱，雖為劉季倫所自認
    ，但尚難以此證明保管箱內有45兩黃金，並為劉季倫所取走
    ，應由上訴人先就該保管箱內確有45兩黃金存在之事實，舉
    證證明之。又陸白烈所書寫之字條上雖載有「弟弟(按即劉
    曉群)所買26兩6錢6分6厘、26兩6錢6分6厘、26兩6錢6分6厘
    、10兩0錢0分2厘合共三整條、半條」等字樣，業為被上訴
    人所否認，按諸舉證責任，仍應由上訴人就該文書之真正，
    負舉證之責，況縱認上開文書為陸白烈所載，劉曉群於死亡
    前是否仍為黃金之所有人，亦不明確，參以陸白烈生前與上
    訴人就兩造間之糾紛，多立於被上訴人之一方，對於上訴人
    頗不諒解，且陸白烈與上訴人離婚後，就其等間之財務，亦
    截然劃分，有陸白烈與上訴人往來之書信及書寫之字條在卷
    可參，而劉曉群係於86年間死亡，為兩造所不爭執，如上訴
    人確有自劉曉群處繼承45兩黃金，衡諸常情，焉有不於陸白
    烈生前即加以催討，卻仍放置陸白烈承租之上開保管箱內之
    理，又上訴人所提出陸白烈書寫之字條並無年月日，無法推
    知其書寫之時間，自劉曉群死亡至陸白烈往生，期間約9年
    ，其間變化如何，不得而知，亦難以陸白烈上開所書寫之字
    條，證明劉季倫於95年4月4日開啟上開保管箱時，其內有45
    兩黃金，並將之取走之事實。上訴人又主張被上訴人在另案
    於本院達成系爭調解，因不願歸還45兩黃金，而願將其所有
    嘉義市房地之應有部分1/4移轉登記予上訴人，足證劉季倫
    確取走45兩黃金云云。然上訴人於原審另案96年度訴字第18
    80號請求返還寄託物事件之請求標的有二，一為被上訴人應
    共同返還寄託款316萬9,715元本息，另一為請求劉季倫與劉
    曉穎應連帶賠償相當於45兩黃金之108萬元本息，原審為上
    訴人敗訴判決，上訴人不服，提起上訴，於本院審理中達成
    調解，其調解內容第一點為被上訴人願連帶給付上訴人189
    萬元，第二點為上訴人其餘請求拋棄，第三點為兩造除本件
    被上訴人承諾給付外，無任何債權債務存在，第四點為被上
    訴人願將系爭房地之應有部分贈與上訴人，相關稅捐及移轉
    登記費由上訴人負擔，第五點上訴人對於被上訴人之刑事追
    訴，上訴人均表示出於誤會，不再追究，第六點為訴訟費用
    各自負擔，有系爭調解筆錄在卷可按。從其調解筆錄之記載
    可知，其第一點係針點上訴人請求被上訴人返還寄託款之請
    求，所達成之調解，第二點其餘請求拋棄，顯然已拋相當於
    45 兩黃金之108萬元本息之請求，至於第四點雖載劉季倫願
    將嘉義市房地之應有部分1/4贈與上訴人，但其載為「贈與
    」，被上訴人辯稱劉季倫係因父子之情，出於善意，並非承
    認取走45兩黃金等語，應屬可信，上訴人以系爭調解筆錄第
    四點所載主張劉季倫願移轉嘉義市房地之應有部分，表示其
    承認取走45兩黃金云云，並非可採。再參以上訴人曾以劉季
    倫取走上開保管箱內3公斤10兩黃金，提出刑事告訴，經檢
    察官偵查結果認為並無證據證明有上訴人主張之黃金存在，
    予以不起訴處分確定在案，上訴人不服聲請法院交付審判，
    亦經駁回確定，有臺灣臺北地方法院檢察署96年度偵續字第
    29 號檢察官不起訴處分書、臺灣高等法院檢察署97年度上
    聲議字第151號處分書、原審97年度聲判字第14號刑事裁定
    在卷可憑，復經本院調閱上開案卷核對無訛，益證上訴人主
    張劉季倫取走其繼承所得之45兩黃金云云，洵非足採。
  (四)上訴人主張被上訴人分別占有如附表所示之勞力士手錶，應
    予返還云云，雖據其提出陸白烈94年4月14日所書寫信函，
    並以被上訴人所寄發之97年6月30日輔大郵局第70號存證信
    函及台北金南郵局第00319號存證信函為證。惟查，觀諸上
    開存證信函內容，被上訴人係在告知系爭調解之原委及履行
    之經過，並明確否認占有勞力士手錶之情事，上訴人以之主
    張被上訴人坦承其事，顯無足採。又上訴人主張劉季倫占有
    附表編號1所示之勞力士手錶，及袁韻壁占有附表編號2所示
    之勞力士手錶部分，始終未提出該二只手錶曾經存在，且為
    其有，而分別遭被上訴人占有之證據，自非可採。況附表編
    號2所示之女用勞力士手錶，依上訴人所稱係贈與其已離婚
    之前妻陸白烈，陸白烈死亡後，按臺灣民間習俗，應歸還其
    所有云云。其所謂臺灣習俗，亦未舉證以實其說，且與現行
    民法，由繼承人繼承之規定相牴觸，亦非足採。另關於附表
    編號3所示之手錶，依其所提出陸白烈於94年4月14日所書寫
    之信函，係載稱已托袁韻璧之妹袁昭璧帶往美國送予其女婿
    「秧秧」等語，該信函中所載之手錶，是否即為附表編號3
    所示之手錶，已乏證據，縱為同只手錶，其係稱托袁昭璧帶
    往美國，亦不足證該只手錶在袁韻璧占有中，況陸白烈所寫
    另紙信函亦表明該只手錶，上訴人已自行取回，有陸白烈於
    94年8月18日書寫之信函在卷可憑，亦證上訴人主張袁韻璧
    占有附表編號3所示之勞力士手錶云云，洵無足採。
五、綜上所述，上訴人主張劉季倫占有其繼承取得之45兩黃金、
    附表編號1所示之勞力士手錶，袁韻璧占有附表編號2、3 所
    示之勞力士手錶，為不足採，被上訴人抗辯未占用該等黃金
    及手錶，尚屬可信。從而，上訴人本於繼承及所有權之規定
    ，請求劉季倫應返還其中之22兩5錢黃金、附表編號1所示之
    勞力士手錶，袁韻璧應返還附表編號2、3所示之勞力士手錶
    ，即無所據，不應准許。原審為上訴人敗訴之判決，及駁回
    其假執行之聲請，並無不合。上訴意旨指摘原判決不當，求
    予廢棄改判，為無理由，應予駁回。
六、本件事證已明，兩造其餘攻擊防禦方法及未經援用之證據，
    經審酌後，與前述認定不生影響，爰不予一一論述，併予敘
    明。
七、據上論結，本件上訴為無理由。依民事訴訟法第449條第1項
    、第78條，判決如主文。
中    華    民    國    99    年    12    月    21    日
                  民事第十一庭
                      審判長法  官  鄭雅萍
                            法  官  詹文馨
                            法  官  劉坤典
正本係照原本作成。
不得上訴。
中    華    民    國    99    年    12    月    21    日
                            書記官  劉育妃
附表：
┌──┬─────────────────┐
│編號│         內  容  描  述           │
├──┼─────────────────┤
│ 1. │水晶玻璃錶面、黑色盤之勞力士手錶  │
├──┼─────────────────┤
│ 2. │女用，半黃勞力士手錶              │
├──┼─────────────────┤
│ 3. │白色布紋錶盤之勞力士手錶          │
└──┴─────────────────┘

司法院資訊處製作；財團法人民間司法改革基金會備份。
